【裁判字號】    97,上易,300
【裁判日期】    970403
【裁判案由】    妨害自由等
【裁判全文】
臺灣高等法院臺中分院刑事判決         97年度上易字第300號
上  訴  人  臺灣臺中地方法院檢察署檢察官
被      告  乙○○
            丁○○
                      弄9號
                      8號
            戊○○
            己○○（原名劉原均）
上四人共同
選任辯護人  陳鴻謀律師
上列上訴人因被告妨害自由等案件，不服臺灣臺中地方法院96年
度易字第1643號，中華民國96年11月30日第一審判決（起訴案號
：臺灣臺中地方法院檢察署95年度偵字第10880號)，提起上訴，
本院判決如下：
    主  文
上訴駁回。
    理  由
一、本案經本院審理結果，認第一審判決認事用法並無不當，應
    予維持，並引用第一審判決書記載之證據及理由（如附件）
    。
二、檢察官上訴意旨略以：本件原審判決被告乙○○、丁○○、
    戊○○、己○○等無罪，固非無見。惟查：
  (一)按居住安寧之維護乃人民受法律保障之權利，因此，除非有
    獲得居住權人之同意，或依照法律規定，得違背居住權人之
    意思而進入他人住處等情形（如依司法程序為之搜索或證據
    保全等），任何人均不得擅自侵入他人住宅。本件被告等人
    固因受洪陳阿蔭所託，而於起訴書所指時間至告訴人即債務
    人丙○○住處催討債務，此亦為告訴人所不否認，但雙方商
    談債務未果，告訴人已對被告等人威嚇話語感到害怕，並對
    被告等人表示退去之要求，被告等人未加置理，反續對告訴
    人要脅以求其能對債務清償方式就範，則被告等人仍留滯告
    訴人住處之行為，即是無正當理由。否則任何債權人在債務
    人未能如其所願順利還款時，便可不循法律途徑，藉己身權
    利為由，逕以侵入住宅方式自力救濟，實有違憲法上有關人
    民居住安全保障之規定。而原審僅以被告等有催討債務之目
    的，即認被告等侵入住宅自始有正當理由，且當時之言論，
    純屬渠等「昇高姿態」下之要求，非威嚇之語，不無疑問。
  (二)本件在被告戊○○所有自小客車內查獲之尚達公司印鑑章、
    一般業務用章、發票章、公司存款存摺等物，乃關於尚達公
    司營運之重要財產或物品，且從告訴人於審理時具結所證述
    ：原先是洪陳阿蔭的先生買車靠行在尚達公司，由公司付靠
    行費，後來就將車輛給尚達公司，算是公司向洪女借款，伊
    便開立36張支票為擔保，之後公司沒有錢付油錢，伊還有向
    余昆汯借過新台幣（下同） 3萬元油錢，並向洪女拜託別這
    樣催款，伊的貸款快還清了等語，以及證人洪陳阿蔭、余昆
    汯等均不否認有借錢予告訴人及債務協調等事，足見告訴人
    於龐大債務下，尚積極尋求能自行繼續經營尚達公司，是告
    訴人苟非處於被告等恐嚇威脅致心生畏懼之情況，焉有交付
    與公司營運相關之物予被告等人，並向長億中學人員表示被
    告戊○○將共同經營尚達公司之理？況被告等人及洪陳阿蔭
    亦均表示：渠等對於尚達公司之債務情形並不清楚，且也未
    曾詳談借款轉為尚達公司股份之細節等語，則以被告等人已
    知告訴人所經營之尚達公司體質有不佳之狀，在未究明實際
    狀況前，或有更確實之保障，衡情豈會捨自身債權之催收，
    僅略以尚達公司股份抵債方式與告訴人達成協議，基此，被
    告等所辯稱：為免尚達公司之財務持續惡化，而經告訴人同
    意後始持有前揭物品等語，益顯是事後矯飾之詞，不足採信
    。然原審判決卻予採信，且未全盤考量證據間之關連性，並
    連貫後以認定事實，僅略稱被告等對持有扣案物之原因確有
    可能，而予以渠等有利之判斷，顯不合經驗法則等語。
三、經查：
  (一)告訴人丙○○確有積欠被告戊○○之母親洪陳阿蔭 300萬元
    之債務，被告等4人於95年4月12日、13日及同年5月2日至尚
    達公司之目的，係為處理告訴人與洪陳阿蔭之債務糾紛等情
    ，業據原審於判決書中論述甚詳（見原審判決書第3、4頁之
    三之(一)部分)。告訴人於警詢雖指稱：95年4月13日（於偵訊
    時改稱4月12日），被告戊○○就帶其他6個人到伊公司討債
    ，當天他們從下午 4時40分許開始控制伊，直到晚上10時10
    分許，其間被告丁○○強迫伊將個人私章、公司發票章、公
    司發票、大門遙控器等物品交出來，伊當時礙於他們人多，
    因害怕只好乖乖交給被告丁○○，再轉交被告戊○○收下，
    並於當天晚上10時許，將伊強行押到被告戊○○住處，告訴
    洪陳阿蔭說已經處理好了，經過大約 1小時，被告丁○○再
    開車載伊回公司等語（見警卷第10頁）；於偵查中指稱：95
    年 4月13日下午，他們來公司說要討債，伊辦公室的門都是
    開啟的，他們就自己進來，他們中一個叫阿輝（按應係被告
    丁○○）說，伊的公司向他們借錢，公司就是他們的，阿輝
    叫伊交出印章及發票等物，伊想起來了時間應係 4月12日，
    當天只有伊在場。他們說是來幫阿伯（即被告戊○○父親）
    討債，伊有講要他們走，阿輝就說是要來討債的，為什麼要
    走；隔天阿輝下午2、3時許又帶人來公司，阿輝跟伊說要把
    伊顧好，好膽伊走看看，他細漢（台語）很多，到晚上12時
    許才離開等語（見偵查卷第33至35頁）。然查，據證人即告
    訴人之友人羅義憲於原審所證：被告等人第一次到尚達公司
    找告訴人時，告訴人從被告等人進來至離開公司時，都向平
    常對客人一樣，對被告等人禮貌招呼，並沒有不讓被告等人
    進入，伊有聽到他們在談論尚達公司積欠債務之事，但沒有
    聽到有人對告訴人大小聲，當時告訴人也有向被告丁○○表
    示尚達公司連油錢都發不出來，請被告等人幫尚達公司支付
    油錢，伊曾在尚達公司看到被告等人5、6次，且告訴人每次
    均有在場，告訴人亦未要求被告等人離開公司，被告等人也
    沒有對告訴人恐嚇等語（見原審卷第80至84頁），故告訴人
    指稱其於95年4月12日（或4月13日），在被告等人至尚達公
    司處理債務時，僅其一人在場，且其有要求被告等人離去，
    被告等人不僅未離去，反而出言恐嚇，隔天被告丁○○又到
    公司稱：「說要把妳顧好，好膽妳走看看，他細漢（台語）
    很多」等情，即有可疑。
  (二)又依告訴人於偵查中所證：被告丁○○說，伊的公司向他們
    借錢，公司就是他們的等語；證人即長億中學教師朱健良於
    原審所證：95年4月間某日下午4時許，告訴人曾與被告戊○○至該校拜訪校長，當時告訴人向伊表示即將與被告戊○○
    合作經營尚達公司等語（詳原審判決書第5頁(四)之部分)，；
    及證人即幫告訴人協調債務之余昆浤於原審所證：有一位叫
    阿國之朋友介紹伊幫忙告訴人與被告等人協調債務，在95年
    4 月間在尚達公司，前一天告訴人要向伊借2萬2千元，是要
    清償告訴人向被告等人所借用的油錢，隔天伊就在尚達公司
    拿出2萬2千元給被告乙○○等語（見原審卷第87至89頁）。
    足見被告等人辯稱：告訴人因積欠被告戊○○之母洪陳阿蔭
    債務遲未清償，嗣雙方協商將洪陳阿蔭之債權轉為對尚達公
    司出資之股份而成為公司股東，被告方面則同意先墊支油費
    2萬2千元，以使該公司能順利營運等協議，告訴人遂偕同被
    告戊○○拜會長億中學之校長、秘書，介紹被告戊○○為新
    股東，另被告戊○○為免尚達公司之財務持續惡化，才於徵
    得告訴人之同意後，經告訴人主動交付上述扣案物供其保管
    ，其等絕無任何侵入住居、恐嚇或強制之犯行等語，尚堪採
    信，否則被告戊○○等人何須先替被告支付油錢，並與告訴
    人一同前往拜會長億中學之校長，並由告訴人告知被告戊○○係尚達公司之新股東。而告訴人連油錢均無法支付，顯見
    尚達公司不僅已無法清償洪陳阿蔭之債務，甚至連公司營運
    亦陷於困境，被告戊○○於無法取回債權之情況下，退而求
    其次，以洪陳阿蔭之債權轉為尚達公司之股份，而為避免公
    司在告訴人之掌控下，財務更行惡化，乃要求告訴人交付尚
    達公司之發票章、存摺及大門遙控器等物，期使公司經營能
    上軌道，亦不違常理。
  (三)告訴人之指訴既有上開瑕疵，且本案又查無其他積極證據足
    以佐證告訴人指訴之真實性，原審以無證據證明被告等人犯
    罪，而為無罪之判決，核無違誤。公訴人在本院並未提出其
    他有利之證據，其上訴無理由，應予駁回。
四、據上論斷，應依刑事訴訟法第373條、第368條，判決如主文
    。
本案經檢察官甲○○到庭執行職務。
中    華    民    國    97    年    4     月    3    日
            刑事第十庭    審判長法  官  林  照  明
                                法  官  林  欽  章
                                法  官  蔡  名  曜
上列正本證明與原本無異。
不得上訴。
                                書記官  劉  恒  宏
中    華    民    國    97    年    4     月    7     日
附件
臺灣臺中地方法院刑事判決              96年度易字第1643號
公  訴  人  臺灣臺中地方法院檢察署檢察官
被      告  乙○○  男  31歲（民國○○年○月○○日生）
                    身分證統一編號：Ｚ000000000號
                    住台中縣烏日鄉○○路○段238巷49號
            丁○○  男  44歲（民國○○年○月○日生）
                    身分證統一編號：Ｚ000000000號
                    住台中縣大肚鄉○○村○○路○段428巷2
                      弄9號
                    居台中縣大肚鄉○○村○○路○段575巷1
                      弄8號
            戊○○  男  36歲（民國○○年○月○○日生）
                    身分證統一編號：Ｚ000000000號
                    住台中縣太平市○○○街33號
            己○○（原名劉原均）
                    男  28歲（民國○○年○月○日生）
                    身分證統一編號：Ｚ000000000號
                    住台中市南屯區田心北三巷3弄35號
共      同
選任辯護人  陳鴻謀律師
上列被告因妨害自由等案件，經檢察官提起公訴（95年度偵字第1
0880號），本院判決如下：
    主    文
乙○○、丁○○、戊○○、己○○均無罪。
    理    由
一、公訴意旨略以：被告戊○○因其母洪陳阿蔭與經營尚達遊覽
    車客運有限公司（設台中市○區○○○街22號，下稱尚達公
    司）之告訴人丙○○有債務糾紛，竟與被告乙○○、己○○
    （原名劉原均，民國96年9月7日更名）、丁○○等人基於侵
    入住居、恐嚇危害他人自由及以脅迫使人行無義務之事等概
    括犯意之聯絡，而為以下犯行：
    (一)95年4月12月16時40分許，無故進入尚達公司，經告訴人
      要求退去，仍留滯在該公司內。被告丁○○並以「你已經
      老了沒有價錢，要將你女兒賣掉，還要讓你沒有生意可以
      作」「換密碼你就知死」等語恐嚇告訴人，致告訴人心生
      畏懼，足生危害於其安全。被告等並以上述方法同時脅迫
      告訴人行無義務之事及妨害其對上開建築物行使權利，而
      使告訴人當場交付尚達公司之大門遙控器1個、尚達公司
      印鑑章與一般業務用章各1枚、尚達公司發票章1枚、95年
      3月份及4月份發票共2本、尚達公司之土地銀行北屯分行
      存摺2本（帳號：000000000000號）、合作金庫銀行昌平
      分行活期存款存褶1本（帳號：000000000 000號）及告訴
      人之合作金庫銀行昌平分行活期儲蓄存款存摺（帳號：00
      00000000000號）1本、台中縣大里市農會活期活儲存款存
      摺（0000000000000號）1本、私章2枚等物。
    (二)95年4月13日14時許，被告等4人又未經告訴人同意，無故
      侵入尚達公司，且經告訴人要求退去後，猶留滯在該公司
      內。被告丁○○復以：「要把你顧著，好膽你走走看」等
      語恐嚇告訴人，致告訴人心生畏懼，足生損害於其安全。
    (三)95年5月2日13時30分許，被告等再次未經告訴人之同意，
      無故侵入尚達公司內。被告戊○○並於同日15時許，撥通
      告訴人之行動電話後，交由被告丁○○再對告訴人恫稱：
      「限你馬上回公司，否則被我們抓到要將你打個半死，我
      們已經派小弟出去找你了」等語，致告訴人心生畏懼，足
      生危害於其安全。
    嗣經告訴人報警於95年5月2日16時20分許，在上址查獲被告
    4人，並從被告戊○○所有停放在尚達公司前、車牌號碼為
    M3-3293號之自小客車內扣得上(一)所載尚達公司之印鑑章等
    物；因認被告等均涉有刑法第304條第1項之強制、第305條
    之恐嚇危害安全及第306條之侵入住居等罪嫌。
二、按犯罪事實應依證據認定之，無證據不得認定犯罪事實；又
    不能證明被告犯罪者，應諭知無罪之判決，刑事訴訟法第15
    4條第2項、第301條第1項分別定有明文。次按告訴人之告訴
    ，係以使被告受刑事訴追為目的，是其陳述是否與事實相符
    ，仍應調查其他證據以資審認；且認定犯罪事實所憑藉之證
    據，無論為直接證據或間接證據，其為訴訟上之證明時，均
    須達於一般之人不至有所懷疑，而得確信其為真實之程度，
    始得據為有罪之認定，倘未達此程度，而有合理性之懷疑存
    在時，即無從遽為有罪之確信；上開意旨各有最高法院52年
    台上字第1300號、76年台上字第4986號等判例意旨可參。
三、公訴意旨認定被告等4人涉有前揭刑法之強制等罪嫌，無非
    是以告訴人所具結指訴之證詞及警方於前述時、地在被告戊○○所有之自小客車內扣得上述一之(一)所示尚達公司之印鑑
    章等物為憑。訊據被告等4人雖不爭執有於95年4月12日、13
    日及同年5月2日至尚達公司與告訴人洽談債務，其間告訴人
    並交付前述扣案物，然均堅決否認有何公訴人所指之強制等
    罪嫌，皆辯稱：告訴人因積欠被告戊○○之母洪陳阿蔭新臺
    幣（下同）583萬餘元遲未清償，被告戊○○乃陪同其母於
    95 年4月12日前往尚達公司與告訴人協商，雙方同意隔日再
    商談，被告4人始於翌日下午至該公司，並達成將洪陳阿蔭
    之債權轉為對尚達公司出資之股份而成為股東，被告方面則
    同意先墊支油費2萬2千元，以使該公司能順利營運等協議，
    告訴人遂偕同被告戊○○拜會長億中學之校長、秘書，介紹
    被告戊○○為新股東，另被告戊○○為免尚達公司之財務持
    續惡化，才於徵得告訴人之同意後，經告訴人主動交付上述
    扣案物供其保管，其等絕無任何侵入住居、恐嚇或強制之犯
    行等語。經查：
    (一)告訴人至少積欠洪陳阿蔭300萬元之債務，此業據其等於
      本院審理時分別具結而證明在卷（見本院卷第74、90頁）
      ，並有告訴人代表尚達公司所立具坦承上述借款之「契約
      書」、欲清償借款之支票影本等附卷可佐（見警卷第71－
      83頁）。又被告等4人曾陪同洪陳阿蔭於95年4月間至尚達
      公司與告訴人協商如何清償上述債務乙節，有洪陳阿蔭之
      證詞足憑（見本院卷第75頁）。再者，被告等於95年4月
      12日、13日及同年5月2日至尚達公司之目的，無非係為洪
      陳阿蔭主張債權之事實，則有告訴人於偵查中之證詞可參
      （見偵查卷第33－35頁）。是被告等與告訴人洽談其與洪
      陳阿蔭間上開債務問題，顯有經洪陳阿蔭之同意。故其等
      所以於95年4月12日、13日及同年5月2日進入尚達公司，
      即非無正當之理由，而不構成侵入住居罪。
    (二)又告訴人雖再指稱被告等於上述時日進入該公司後，經其
      要求退去，仍留滯在該公司內；被告丁○○3度恐嚇危害
      其安全，有如前述；被告等以前述方法取走扣案物，而妨
      害其行使權利等情節。惟依一般社會經驗，發生債務不履
      行之事由後，債權人與債務人協商時，多會昇高姿態，提
      出清償之時間、方法、數量等種種要求，債務人之內心受
      有不小之壓力，多有認為債權人之要求不合理而感到委屈
      者，故於刑事案件中回憶協商過程時，就債權人於協商時
      種種要求之各項言行，若摻雜上開個人感受，而有負面之
      解讀，並不令人意外。是上述告訴人單方面指訴之情節，
      固然可能屬實，然允宜有其他積極適合之事證再加佐證，
      方宜對被告論罪科刑；否則，難保不無誤判之虞，而侵害
      人權。
    (三)關於被告等是否有受告訴人於前(二)所指稱之犯行，公訴人
      固以扣案物為憑，並以：上開扣案物均係尚達公司及告訴
      人所有，關於公司營運之重要財產或物品，於告訴人尚且
      積極尋求繼續經營尚達公司之情形下，告訴人苟非處於遭
      被告戊○○、丁○○、劉原均、乙○○恐嚇、威脅致心生
      畏懼之情形下，焉有交付上開與公司營運密切相關之扣案
      物予被告戊○○、丁○○、劉原均、乙○○之理？而認定
      被告等顯有實施此等犯行。惟持平而論，徒憑上開扣案物
      及推理，顯不能釐清被告等是否有受退去之要求而仍留滯
      、被告丁○○是否如前述曾3度恐嚇危害告訴人安全等問
      題，致不足論斷被告等確有此部分侵入住居及恐嚇等犯行
      。至於上開扣案物雖從被告戊○○所有之自小客車內扣得
      ，但其持有之原因，告訴人與被告等各執一詞，所言均有
      可能，必謂告訴人所言方屬事實，恐失之偏頗。
    (四)尤其，在長億中學擔任教師之證人朱健良於本院審理時具
      結證稱：95年4月間，他兼任校務秘書，該月某日下午約4
      時許，告訴人曾與被告戊○○至該校拜訪校長，當時告訴
      人向他表示被告戊○○乃其親戚之子，即將與告訴人合作
      經營尚達公司等語（見本院卷第85－86頁），告訴人也證
      述確有陪同被告戊○○去見長億中學校長及朱健良秘書（
      見本院卷第92頁），互核一致。可見被告等辯解當時雙方
      有達成洪陳阿蔭方面將入主尚達公司之協議，並非臨訟編
      篡；故被告等所再辯稱為免尚達公司之財務持續惡化，而
      經告訴人同意後交付前開扣案物等語，確有可能，應予有
      利之判斷。
四、綜合前述，由於案經調查後，公訴人所提出之證據仍不足確
    切證明被告等有其所指刑法之強制、恐嚇危害安全及侵入住
    居等犯行至一般人均可無所懷疑之程度，乃基於罪疑唯輕，
    諭知被告等均無罪之判決。
據上論斷，應依刑事訴訟法第301條第1項，判決如主文。
本案經檢察官王怡菁到庭執行職務。
中    華    民    國    96    年    11    月    30    日
                  刑事第十二庭  審判長法  官  莊深淵
                                      法  官  蔡建興
                                      法  官  廖慧如
上正本證明與原本無異。
如不服本判決，應於收受送達後10日內向本院提出上訴書狀（應
敘述具體理由並附繕本）。
上訴書狀如未敘述理由，應於上訴期間屆滿後20日內補提理由書
於本院。
                                      書記官  廖碩薇
中    華    民    國    96    年    11    月    30    日


司法院資訊處製作；財團法人民間司法改革基金會備份。
